【裁判字號】    96,訴,851
【裁判日期】    980821
【裁判案由】    侵權行為損害賠償
【裁判全文】
臺灣臺南地方法院民事判決               96年度訴字第851號
原      告  丁○○
            甲○○
            丙○○○
            戊○○
            乙○○
兼上列二人
法定代理人  庚○○
上列六人
訴訟代理人  張永昌律師
被      告  財團法人奇美醫院
                      住臺南縣.
法定代理人  己○○    住同上
被      告  辛○○    住同上
            壬○○    住嘉義市.
上列三人
訴訟代理人  蔡淑文律師
上列當事人間請求侵權行為損害賠償事件，經本院於民國98年8
月5日言詞辯論終結，判決如下：
    主  文
被告應連帶給付原告丁○○、甲○○、丙○○○、庚○○、戊○○、乙○○依序為新臺幣肆拾捌萬元、伍拾伍萬柒仟柒佰伍拾元
、伍拾參萬捌仟伍佰元、伍拾萬元、伍拾伍萬柒仟柒佰伍拾元、
伍拾伍萬柒仟柒佰伍拾元，及均自民國九十六年五月十八日起，
至清償日止，按週年利率百分之五計算之利息。
原告甲○○、丙○○○、戊○○、乙○○其餘之訴駁回。
訴訟費用由被告連帶負擔五分之三，餘由原告甲○○、丙○○○
、戊○○、乙○○負擔。
本判決原告勝訴部分，於原告丁○○、甲○○、丙○○○、庚○○、戊○○、乙○○依序以新臺幣壹拾陸萬元、壹拾捌萬伍仟元
、壹拾捌萬元、壹拾陸萬柒仟元、壹拾捌萬伍仟元、壹拾捌萬伍
仟元為被告供擔保後，得假執行。但被告依序以新臺幣肆拾捌萬
元、伍拾伍萬柒仟柒佰伍拾元、伍拾參萬捌仟伍佰元、伍拾萬元
、伍拾伍萬柒仟柒佰伍拾元、伍拾伍萬柒仟柒佰伍拾元，分別為
原告丁○○、甲○○、丙○○○、庚○○、戊○○、乙○○預供
擔保，各得免為假執行。
原告甲○○、丙○○○、戊○○、乙○○其餘假執行之聲請駁回
。
    事  實  及  理  由
一、按訴狀送達後，原告不得將原訴變更或追加他訴，但如有擴
    張或減縮應受判決事項之聲明者，不在此限，民事訴訟法第
    255 條第1項第3款定有明文。本件原告丁○○起訴時，原請
    求被告應連帶給付新臺幣（下同）68萬元及自起訴狀繕本送
    達之翌日起算，迄清償日止，按年息5%計算之利息。嗣於言
    詞辯論期日變更請求為被告應連帶給付48萬元及自起訴狀繕
    本送達被告之翌日起算，迄清償日止，按年息5%計算之利息
    （本審卷第103頁）。 原告丁○○訴之變更乃係減縮訴之聲
    明，參諸首揭規定，自為適法，合先敘明。
二、原告起訴主張，
    (一)被告辛○○係受雇於被告財團法人奇美醫院（以下簡稱奇
      美醫院），擔任奇美醫院柳營分院一般及消化外科之醫師
      ；被告壬○○則受雇於被告奇美醫院，擔任奇美醫院柳營
      分院之醫師，被告奇美醫院則係居於僱用人地位。
    (二)被害人李政翰於民國94年5月4日，在配偶即原告庚○○陪
      同下第一次至被告奇美醫院柳營分院掛號初診，被告辛○○醫師應負有詳細診斷、詢問其病史之醫療義務。而對一
      個感染症病患，白血球數係最簡單、直接、重要的判讀嚴
      重程度的工具。被告辛○○為被告奇美醫院醫師竟捨棄不
      做任何血液檢驗而改以直覺判斷病情。倘若被害人李政翰
      第一次門診即檢查應可及時發現救治。故被告辛○○處置
      方式，實違背醫學常理及專業，顯有應注意而未注意之情
      形，此種對初診病患疏忽草率之醫療行為，因此使被害人
      李政翰之病情延誤，導致敗血症及後來死亡之結果。
    (三)被害人李政翰於94年5月5在原告庚○○陪同下再度前往被
      告奇美醫院柳營分院門診換藥，被告辛○○並未親自診視
      ，而由被告壬○○擔任看診醫師。被害人李政翰換藥時即
      發生流血不止之情形，被害人李政翰亦告知被告壬○○，
      傷口很痛且流了很多血。但被告壬○○表示沒有關係，仍
      將被害人李政翰之症狀認定為「單純肛門膿瘍」。被告壬○○於病歷中亦記載：醫師有處置傷口及出血等語，足見
      換藥時被害人李政翰確有大量出血之事實。依石台平法醫
      師之鑑定報告：此時傷口應與單純肛門膿瘍迥異，蔡醫師
      未親自看診，應診之謝醫師亦未發現，還是診斷單純肛門
      膿瘍錯失治療時機等語，足認被告壬○○見被害人李政翰
      有大量出血之情形，仍只為換藥之簡單處置，未詳細進一
      步診斷，以致未即時發現被害人李政翰已有敗血症之情形
      ，導致其病情惡化無可挽救，被告壬○○明顯有診斷不足
      之情形，自應負醫療過失責任。
    (四)94年5月6日晚間11時許，被害人李政翰突然覺得身體非常
      不適，便立即到被告奇美醫院柳營分院掛急診就醫，醫院
      此時才診斷為：「骨盆腔膿瘍合併敗血症」。被害人李政
      翰才於急診時做了驗血等檢查，並送入加護病房。94年 5
      月 7日早上4時許，被告辛○○表示要開刀手術，早上7時
      許手術完畢，被告辛○○表示被害人李政翰情況穩定。當
      日被害人李政翰家屬要求轉至被告奇美醫院總院，惟遭被
      告辛○○拒絕，並表示被害人李政翰情況穩定。94年5月8
      日被告辛○○曾向家屬表示感染情況已控制下來，然事實
      上從Ｘ光片上可見被害人李政翰的肺部以及骨盆腔一直在
      惡化，也沒有排尿，情況根本不穩定。被害人李政翰家屬
      再要求轉至總院，亦不獲同意。當日雖由醫師會診被害人
      李政翰，然94年5月8日被害人李政翰之病情並未如被告辛○○所表示之情況穩定，反而是繼續惡化。嗣於5月9日凌
      晨 1時許，被害人李政翰已無生命跡象，延至同日11時15
      分，拔管後被害人李政翰宣告死亡。
    (五)被害人李政翰家屬曾請求內外科聯合治療，卻遭拒絕。被
      告奇美醫院係臺南地區最大醫院，空有 ICU而沒有建立聯
      合治療制度（combine care）。被害人李政翰於5月7日、
      8 日的CT片皆可看出其狀況都處於不穩定，但被告辛○○
      卻於7、8日告知家屬，被害人李政翰之感染已控制下來，
      再度喪失將被害人李政翰轉送至醫學中心醫療之機會。被
      告奇美醫院竟然在被害人李政翰病情一再延誤，急需各科
      醫師搶救下，卻只發出一般照會單，醫療處置，顯有可議
      。
    (六)有關醫師之告知義務及方式，應包含如下之內容：「(1)診
      斷病名、病況、癒後及不接受治療之後果。(2)記錄治療方
      案及不接受治療之後果。(3)治療的風險、常發生之併發症
      及副作用暨雖不常發生，但可能發生之嚴重後果之風險。
      (4)治療的成功率（死亡率）。(5)醫院之設備及醫師之專業
      能力等事項。以上內容若有未盡之處，即認為違反醫師之
      告知義務而有過失。」。故依前開告知義務之標準判斷，
      被告辛○○顯然未盡醫師之告知義務而應負醫療過失之責
      。又醫療法第63條規定：「醫療機構實施手術應向病人或
      及法定代理人、配偶、親屬或關係人說明手術成功率或可
      能發生之併發症及危險，並經其同意簽具手術同意書及麻
      醉同意書始得為之」。同法第64條規定：「醫療機構實施
      中央主管機關規定之侵入性檢查或治療，應向病人或其法
      定代理人、配偶、親屬或關係人說明，並經其同意，簽具
      同意書後，始得為之。」，但被告辛○○對被害人李政翰
      實施手術及侵入性治療，竟完全忽略前開醫療法之規定，
      未向病人或及法定代理人、配偶、親屬或關係人說明手術
      成功率或可能發生之併發症及危險，並未經同意簽具手術
      同意書及麻醉同意書，其違法之情形灼然。本件另案刑事
      偵查檢察官曾經函詢成功大學附設醫學院、高雄榮民總醫
      院依其直腸外科之診療慣例或內規「肛門切開引流是否為
      手術? 需不需要簽手術同意書? 需不需要作術前生化及血
      液檢驗? 」。成功大學附設醫學院以該院97年3月4日成附
      醫外字第0970003538號函函覆：「如需要進入開刀房處理
      ，那麼需要簽署手術同意書，並有術前評估。如果在急診
      切開引流，在以前的慣例是沒有簽署同意書，不過近來也
      要簽署同意書。」等語。高雄榮民總醫院以97年 2月12日
      高總管字第0970001377號函函覆：「肛門週圍膿瘍切開引
      流，基本上仍應歸屬為小手術的一種，但依健保條碼的分
      類，則不屬於手術，時常在門診碰到有肛門週圍膿瘍的病
      例，病情不嚴重，病患也無住院意願，就會在門診口頭告
      知，徵得病人同意後做切開引流。當然如果病人有血液方
      面的病情，肝腎功能異常，出血傾向等問題時，生化及血
      液檢驗則為必要，若是嚴格規定，任何對病人有侵入性處
      理，都應得到同意並簽同意書。」。依兩大醫院的見解，
      足見實務上仍認為肛門切開引流係屬對病人侵入性治療處
      理應為手術之一種，並非被告辛○○所抗辯之僅是單純之
      醫療處置行為。但被告對被害人李政翰實施手術及侵入性
      治療，竟完全忽略前開醫療法第63、64條之規定，未向病
      人或及法定代理人、配偶、親屬或關係人說明手術成功率
      或可能發生之併發症及危險，並未經同意簽具手術同意書
      及麻醉同意書，其確有違法之情形。且如高雄榮民總醫院
      之回函所述：當然如果病人有血液方面的病情，肝腎功能
      異常，出血傾向等問題時，生化及血液檢驗則為必要。被
      害人李政翰為初診病人，因為被告辛○○應注意而未注意
      即對初診病患即被害人李政翰作侵入性手術，手術前未作
      基本的術前評估，包括血型、流血及凝血時間、白血球數
      、血小板數…任一項都未做評估檢驗的情況下，導致被告
      辛○○無法預先發現病人有血液方面的病情，肝腎功能異
      常，出血傾向等問題。被告辛○○竟貿然於門診對初診患
      者即被害人李政翰施行侵入性之肛門切開引流手術，導致
      死亡結果，被告辛○○能謂完全無醫療過失。
    (七)就被害人李政翰5月4日之門診病歷，被告辛○○將膿瘍位
      置記載為 7點鐘方向，顯示其草率輕忽之情事。蓋醫學乃
      嚴密而精準之科學，病歷之記載應嚴謹確實乃醫師之基本
      要求，醫學上應無所謂因7點鐘與1點鐘位置，僅是觀察角
      度之差異的說法能成立。因為病人之傷口位置攸關病情之
      狀況，怎可能因醫師之觀察角度差異，而有不同位置之記
      載呢？如此一來外科病歷豈非無任何準則可言。
    (八)急診室之診斷乃是在最緊急之病發狀態下所為，應是最接
      近最貼近病人最真實之狀況，故急診室之病危通知單記載
      診斷「骨盆腔膿瘍合併敗血性休克」應與實際病情相符。
      況法醫師之鑑定報告亦未排除被害人之病況為「骨盆腔膿
      瘍合併敗血性休克」。依病歷第43頁記載：被害人李政翰
      之病情為壞死性肌膜炎，非僅是簡單之肛門週圍膿瘍，CT
      片上亦顯示被害人李政翰之骨盆腔已感染且有腸繫膜侵犯
      的現象。依正確之醫療處置方式，對骨盆腔已感染壞死性
      肌膜炎之處置應為積極之大規模清瘡。然被告辛○○所為
      之清瘡範圍竟僅為「肛門上緣及左側於11點鐘至 5點鐘位
      置一處 6乘2乘2公分」，顯然明顯不足。再者，依據石齊
      平法醫的鑑定報告八 (6)中表示：如果只做多處之切開引
      流，其死亡率高達 100％；若只是做有限度的切除壞死組
      織，其死亡率高達75％；若做積極之擴創，其死亡率則驟
      降至10％。而被告所為之清瘡範圍僅為「肛門上緣及左側
      於11點鐘至5點鐘位置一處6乘2乘2公分」，該醫療手術行
      為只屬於前開石法醫所稱之切開引流，至多只能勉強算是
      有限度的切除壞死組織，仍會造成患者75％以上之死亡率
      。必須做積極之擴創，患者之死亡率始能降至10％。
    (九)被告雖有對被害人李政翰使用抗生素治療，然其使用之時
      機顯然遲誤不當，被告辛○○並未在開刀完第一時間即使
      用抗生素治療病人，係於嗣後5月8日下午 4時病人病情惡
      化時，才使用第三線抗生素，但為時已晚。再者，病歷第
      127 頁護理記錄明白記載『有綠膿桿菌的味道』，以外科
      經驗而言，此即代表醫師用藥未達治療效果。顯而易見，
      被告辛○○並未對被害人李政翰術後之用藥情形作追蹤，
      此一連串從門診時即診斷錯誤，急診後開刀又錯，術後用
      藥又錯之情形，導致被害人李政翰無辜喪命，被告豈可不
      負過失責任。
    (十)本件被害人李政翰係因被告辛○○及壬○○之誤診行為導
      致死亡，渠兩人誤診行為皆為導致被害人李政翰死亡之共
      同原因，有因果關係，且為行為關連共同，渠等之過失行
      為，應負共同侵權行為損害賠償責任。被告奇美醫院係居
      於被告辛○○及壬○○之僱用人地位，自應與行為人即被
      告辛○○及壬○○連帶負損害賠償責任，為此，原告爰依
      民法第185條第1項前段、第188條第1項前段、第192條第1
      項、第2項、第194條等規定，請求下列賠償：
      1.殯葬費部分：原告丁○○為被害人李政翰之胞姊，共支
        出被害人李政翰之殯葬費合計68萬元，此部分原告丁○○請求48萬元。
      2.精神慰撫金部分：原告甲○○、丙○○○痛失愛子，白
        髮人送黑髮人；原告庚○○驟然喪失倚靠終身之丈夫，
        原告戊○○、乙○○驟然喪失慈愛之父親，天倫夢碎，
        精神上所受之痛楚，實非筆墨可以形容。再衡酌兩造之
        社經地位等條件，被害人李政翰生前於其父親即原告甲○○為負責人之晉豐社印刷廠有限公司任職，負責印刷
        廠全部之業務經營，因是家族企業，故未領取固定薪水
        ，然由晉豐社印刷廠有限公司之歷年營利事業所得稅結
        算申報核定通知書可知被害人李政翰於過世後，晉豐社
        印刷廠有限公司之營業收入總和即逐年劇降數百萬元，
        足見被害人李政翰生前對於家庭經濟收入之重要性。衡
        酌被告為資力雄厚之醫院及醫生，及原告亦有相當之經
        濟資力，原告甲○○、丙○○○、庚○○、戊○○、乙○○各請求50萬元之精神慰撫金。
      3.扶養費之損害賠償部分：
        (1)原告甲○○，27年10月23日生，今年70歲，依90年臺
          灣地區男女年齡平均餘命表計算，尚有 12.98年之平
          均餘命，以95年財政部所頒綜合所得稅扶養直系親屬
          之免稅額（70歲以上） 115,500元為標準計算，並依
          霍夫曼計算法計算扣除5%中間利息後，原告可得一次
          請求之金額為1,107,658元，因原告甲○○有3名子女
          共同撫養，故原告甲○○可得實際請求之扶養費之損
          害賠償金額為369,219元。
        (2)原告丙○○○，40年12月17日生，今年55歲，依90年
          臺灣地區男女年齡平均餘命表計算，尚有 28.01年之
          平均餘命，以95年財政部所頒綜合所得稅扶養直系親
          屬之免稅額77,000元為標準計算，並依霍夫曼計算法
          計算扣除5%中間利息後，原告丙○○○可得一次請求
          之金額為1,304,701元，因原告丙○○○有3名子女共
          同撫養，故原告丙○○○可得實際請求之扶養費之損
          害賠償金額為434,900元。
        (3)原告戊○○，90年7月19日生，今年6歲，至其成年為
          止，尚有14年可受扶養，以95年財政部所頒綜合所得
          稅扶養直系親屬之免稅額77,000元為標準計算，並依
          霍夫曼計算法計算扣除5%中間利息後，原告戊○○可
          得一次請求之金額為833,230 元，因原告戊○○尚有
          母親共同撫養，故原告可得實際請求之扶養費之損害
          賠償金額為416,615元。
        (4)原告乙○○，93年12月24日生，今年 3歲，至其成年
          為止，尚有17年可受扶養，以95年財政部所頒綜合所
          得稅扶養直系親屬之免稅額77,000元為標準計算，並
          依霍夫曼計算法計算扣除5%中間利息後，原告乙○○
          可得一次請求之金額為965,302 元，因原告乙○○尚
          有母親共同撫養，故原告可得實際請求之扶養費之損
          害賠償金額為482,651元。
    (十一)並聲明：求為判決，被告應連帶給付原告甲○○ 869,219
      元；丙○○○934,900元；庚○○500,000元；戊○○916,
      615 元；乙○○982,651元；丁○○480,000元，及均自起
      訴狀繕本送達被告之翌日起算，迄清償日止，按年息 5%
      計算之利息，並願供擔保，請宣告准予假執行。
三、被告則以，
    (一)原告指摘被告有過失之處，非但無具體實證，且經臺南地
      方法院檢察署委行政院衛生署醫事審議委員會及相關醫療
      機構鑑定，足稽原告之指述，不足採。
    (二)有關未詳細詢問病史並進行血液檢驗部分：
      1.病患「李政翰」於94年5月4日前來奇美醫院柳營分院求
        診，依其主訴肛門痛，觸診及外觀有膿瘍現象，經被告
        辛○○醫師診斷為「肛門膿瘍」，乃施以切開引流之處
        置，並開立Keflex、Flagyl抗生素，預約隔日回診。當
        時並無病患另隱藏有白血病之任何臨床表徵，被告蔡宗
        智係醫療常規處理。病患李政翰曾於他院進行「心房中
        隔之人工修補」手術，惟並未有白血病之醫療記錄，且
        從病歷資料無法確定李政翰罹患急性骨髓白血病。病患
        及家屬迄案發之前亦均不知病患自身罹有白血病，故無
        從由病史之詢問知悉病患有隱藏性之疾患。另病患當日
        除肛門疼痛外，亦無主張發燒、牙齦出血、皮下瘀青等
        異常現象，醫者實無從妄自臆測其有其他疾病，而須另
        行探求、檢查。
      2.行政院衛生署醫事審議委員會鑑定意見明載「十、鑑定
        意見：（一）…當病人門診時呈現肛門紅腫熱痛，醫師
        肛門指診即可確定為肛門膿瘍，則給予切開引流以免病
        情惡化，此為一般門診常見的手術，一般而言，若病人
        在門診時若無皮下瘀青、牙齦出血等異常現象，不需像
        常規住院手術一般給予術前評估血液及肝腎功能。…」
        。高雄榮民總醫院亦函覆「…時常在門診碰到肛門週圍
        膿瘍的病例，病情不嚴重，病患也無住院意願，就會在
        門診口頭告知，徵得病人同意後做切開引流，當然如果
        病人有血液方面的病痛，肝腎功能異常、出血傾向等，
        生化及血液檢驗則為必要…」。
      3.由此可稽被告辛○○依病患當時之病情，於門診引流膿
        瘍，雖未進行血液檢驗，合符醫療常規。
    (三)未盡告知義務，未取得手術及麻醉同意書：
      1.醫師就病情之診斷、治療及可能之預後，確有為病患解
        說之必要，但說明之範圍並非漫無限制。病患當日即知
        悉自己係罹患肛門膿瘍，須進行切開引流之處置，病患
        也同意。處置後須服用抗生素等藥物，隔日須再回診由
        醫師診視並換藥，病患也於隔日回診，顯然了解相關資
        訊。原告指摘醫師完全未予說明，顯與事實相悖。
      2.至於是否如原告所述於當時應提及可能會於引流後合併
        嚴重感染而致敗血症死亡，依當時情狀一般醫師若進行
        此種說明，係危言聳聽，蓋肛門膿瘍引流術並無增加感
        染之風險，反而是避免感染擴大必需之治療方式，此由
        行政院衛生署醫事審議委員會鑑定「…故不論病人有無
        合併白血病即時切開引流是適當處置…」可稽，原告指
        摘顯然浮濫。
      3.另手術同意書乙節依行政院衛生署之函覆：「『切開引
        流』並非當然屬『手術』項目，亦可能為『處置』項目
        ，惟屬『侵入性醫療行為應尚無疑義』」，然醫療法第
        64條係規定「醫療機構實施中央主管機關規定之侵入性
        檢查或治療…」，故僅行政院衛署公告之範圍之侵入性
        治療才須簽署同意書，並非全面之侵入性治療均須簽同
        意書，否則豈非強令拔牙或進行牙齒根管治療均須簽署
        同意書。
      4.事實上依成大醫院及榮總之函覆可知，慣例上門診之切
        開引流均口頭告知即可，僅需入開刀房處理才有需簽同
        意書，被告完全依循醫療常規執行，並無特異。
    (四)病患於5月5日換藥時大量出血，謝醫師誤判病情：
      1.依據5月5日之門診病歷並無病患「大量出血」之記載，
        原告指稱病患於換藥時「大量出血」，惟比原告於檢察
        官94年5月10日偵訊時稱：「…約5日複診換藥，途中不
        斷出血，換藥時就有流血，換藥回來的路上，整個屁股
        臀部椅套都是血…」等語，可見並未稱換藥時大量出血
        ，若有大量出血，醫師豈可能置之不理，顯見並無「換
        藥時大量出血」之情狀。
      2.況依醫事審議委員會之鑑定意見「（二）…且5月5日依
        病歷記載醫師有處置傷口及出血，下午病人有發燒及肛
        門劇痛現象，當時已有敗血症，病人本身免疫力降低，
        種種因素病人術後肛門感染難以獲得妥善控制，疾病進
        展十分快速所致，但病人延至5月6日深夜才去急診，並
        非醫師未及時清瘡」，未指摘壬○○醫師處置不當，反
        有病患延誤就醫之意。
    (五)未擴大清創及錯用抗生素：除醫事審議委員會鑑定意見第
      三、四已載明，醫者之作為並無違失外，感染科醫師黃紹
      宗於97年3月5日於偵查中證述，當時使用之抗生素  是廣
      效性後線的抗生素，且均係對抗厭氧性細菌。原告之指摘
      顯一己之臆斷。
    (六)病患之死亡與醫療行為之妥適與否無因果關係：
      1.依臺灣臺南地方法院檢察署開立之死亡診斷證明書所示
        ，被害人李政翰死亡原因：「 1、肛門周圍急性化膿性
        或感染合併全身散在性血管內凝集而死亡，肛門手術後
        。 2、急性骨髓性白血病為加重因子。」，足徵病患自
        身罹患有白血病，依美國大腸直腸醫學會在西元2007年
        元月對所屬專科醫師之模擬考中提到：在白血病此類血
        液疾病患者，即使開始時只是局部肛門膿瘍，其預後更
        差，超過一半以上的病人一個月內死亡。
      2.依醫事審議委員會之鑑定意見「一、病人係一位急性骨
        髓性白血病的罹病者，此種病人免疫機能低下，在文獻
        上偶有合併肛門膿瘍的報告，其發生敗血症而致死的比
        例相當高…」，高雄榮總及成大醫院亦函覆：「…病患
        如有急性骨髓白血病，其抵抗力很差，一個小感染都有
        可能導致嚴重的後遺症…」、「…通常在肛門手術，肛
        門感染或是免疫力不好的病人（如癌症）較易發生，而
        且以前死亡率很高…在20%~50%...」。足稽病患因自身
        罹白血病併發感染，在免疫力低下之情形，抗生素藥石
        罔效，才生不幸死亡之結果，與醫師之醫療作為無因果
        關係。再者，原告一再質疑無簽具侵入性檢查（或手術
        ）同意書之疵瑕，遑論實務上不要求簽署。退一步而言
        ，未簽署書面亦非造成死亡之原因，兩者無因果關係，
        原告一再指摘，倒果為因。
    (七)原告計算損害賠償範圍過高：病患本身罹有白血病，併發
      肛門感染。依血液學相關著作之記載：「急性骨髓樣白血
      病」，存活期約為 12~18個月。另外國文獻提到小於60歲
      之病人，僅 30~35%可活超過5年。另依「大腸、直腸肛門
      疾病雜誌」 2007年元月出版，第125頁：「當血液疾病患
      者發生肛門感染時，有一半病人於一個月內死亡，意謂著
      血液疾病合併肛門的感染併發症，會造成整體性更差的治
      療預後…」。則病患自身之生存年限比諸健康者大大降低
      ，原告謂可接受病患扶養達十或二十餘年，顯與事實不符
      。病患依前述文獻至多存活年限應以18個月計算，逾此請
      求顯屬無據。另病患隱藏有白血症，病情惡化快速，被告
      醫師已竭盡所能予以醫治，依情狀原告請求每人50萬元之
      慰撫金亦顯過高。
    (八)並聲明：求為判決，駁回原告之訴及其假執行之聲請，如
      受不利判決，願供擔保，請准免為假執行之宣告。
四、(一)下列事實經兩造協議後列為不爭執事項（本審卷第 98之4
      、之5頁），爰作為本件判決之基礎：
      1.訴外人李政翰於94年5月4日因肛門部位疾病至被告奇美
        醫院柳營分院掛號門診，該日是由被告辛○○為第一次
        初診之門診主治醫師，當日被告辛○○並對李政翰施行
        肛門部位切開引流之醫療舉措，並開立藥方預約隔日回
        診，當日李政翰並未住院繼續治療。
      2.94年5月5日李政翰復前往奇美醫院柳營分院門診換藥，
        當日門診醫師為被告壬○○，李政翰亦未住院繼續治療
        。
      3.94年5月6日晚間11時許，李政翰再行前往奇美醫院柳營
        分院掛號急診，經醫療處置後送入加護病房，復於94年
        5月7日凌晨 4時許由被告辛○○執行開刀手術，於同日
        上午7時許手術完畢。
      4.94年5月9日上午11時15分許，李政翰經拔管後，宣告死
        亡。
      5.兩造合意有關於殯葬費用以48萬元為其必要費用。
    (二)下列事項經兩造協議後，列為爭執要點，爰作為本件判決
      所應審究之範圍（本審卷第103頁）：
      1.被告辛○○於94年5月4日至94年5月7日間醫療訴外人李
        政翰是否有所疏失？若有疏失，對於李政翰之死亡結果
        之發生是否有因果關係？
      2.被告壬○○於94年5月5日醫療訴外人李政翰是否有所疏
        失？若有疏失，對於李政翰之死亡結果之發生是否有因
        果關係？
      3.訴外人李政翰能扶養原告之餘命，究竟是否大於甲○○
        、丙○○○之平均餘命？及原告戊○○、乙○○得受扶
        養之年限？若小於者，其年限為若干？
      4.有關精神慰撫金請求之數額是否允當？
五、茲就上開兩造爭執事項，分述本院得心證理由如下：
    (一)1.本件被害人李政翰係於94年5月9日上午11時15分許死亡
        之事實有如前揭兩造不爭執事項所示，嗣臺灣臺南地方
        法院檢察署檢察官曾於94年 5月17日會同法務部法醫研
        究所法醫師潘至信解剖被害人李政翰，並經該研究所鑑
        定後認，被害人李政翰骨髓細胞大量壞死，血管內出現
        許多異常且不成熟骨髓細胞，依研判：為(1)死者肛門周
        圍呈急性化膿性感染且合併組織壞死，並引發全身散在
        性血管內凝集而死亡。此散在性血管內凝集亦導致死者
        之肺臟明顯水腫及腎臟急性腎小管壞死。(2)根據死者於
        奇美醫院柳營分院於94年5月7日之血液學檢驗報告（單
        號000000000000000，病歷號00000000）死者白血球150
        00/u， 前骨髓細胞（promyelocyte）佔32%，94年5月8
        日之血液學檢驗報告（單號000000000000000，病歷號0
        0000000）前骨髓細胞（promyelocyte）佔48%，並且出
        現 Auer body，住院期間經該院血液腫瘤科醫師診斷為
        急性骨髓性白血病（acute promyelocytic leukemia）
        。雖然死者解剖時顯微鏡檢查骨髓細胞因腐敗作用已大
        量壞死，而多處血管內出現許多異常且不成熟骨髓細胞
        之病理變化，符合該院醫師急性骨髓性白血病之診斷。
        (3)綜合研判，死者因罹患急性骨髓性白血病，血液內出
        現大量異常且不成熟骨髓細胞，導致抵抗病原菌之功能
        低下，因此病人接受肛門手術後引發肛門周圍急性化膿
        性感染，終致全身散在性血管內凝集而死亡，故急性前
        骨髓細胞白血病為死者死亡因素之加重因子等情，此有
        法務部法醫研究所鑑定書附在臺灣地方法院檢察署94年
        度相字第644號卷宗內可稽（該相驗卷第48頁以下）。
        是依法務部法醫研究所解剖鑑定後堪認，被害人李政翰
        係因罹患「急性骨髓性白血病」，血液內出出現大量異
        常且不成熟骨髓細胞，導致抵抗病原菌之功能低下，於
        其接受肛門手術後引發肛門周圍急性化膿性感染，終致
        全身散在性血管內凝集而死亡無訛。
      2.被害人李政翰係於94年5月4日因肛門部位疾病至被告奇
        美醫院柳營分院掛號門診，該日是由被告辛○○為第一
        次初診之門診主治醫師，當日被告辛○○並對李政翰施
        行肛門部位切開引流之醫療舉措，並開立藥方預約隔日
        回診，當日李政翰並未住院繼續治療等情，亦有如兩造
        前揭不爭執事項所示。而肛門週圍膿瘍切開引流，基本
        上仍應歸類為小手術的一種。至於福耳尼埃壞疽應該是
        肛門膿瘍更嚴重、惡化的後續發展。如果是如此，檢視
        傷口即可發現，傷口會有紅、腫、熱、痛，擴展至會陰
        部或生殖器，甚至下腹部、鼠蹊部，尾骨部位等，隨細
        菌的種類不同，觸診可能出現，氣泡音，病人會有發燒
        、虛弱、甚至出血、敗血症現象。因此任何從肛門、尿
        道、肛門周圍皮膚或骨盆腔內感染波及會陰部，外生殖
        器之筋膜、軟組織造成的壞死、破壞都可稱之為福耳尼
        埃壞疽，有經驗的大腸直腸外科或泌尿科專科醫師，做
        正確的診斷應該不難，治療除了切開引流，清除壞死組
        織外抗生素亦居必要，而且對抗嗜氧菌與厭氧菌的抗生
        素都要給予。病患如有急性骨髓白血病，其抵抗力很差
        1 個小感染，都可能導致嚴重的後遺症，對這類病人做
        處理前一定要有良好的溝通與解釋，若是因肛門週圍膿
        瘍已經自行破裂，膿疽可以流出，儘量不要再做太積極
        的處置，而且處置前病患血液功能要先評估，否則一旦
        發生福耳尼埃壞疽，死亡率極高，處理福耳尼埃壞疽，
        切開引流的抗生素，絕對不可或缺，但因病人身體其他
        的問題，某些細節仍是要因人而異等情，亦經行政院國
        軍退除役官兵輔導委員會高雄榮民總醫院97年 2月12日
        高總管字第0970001377號函示明確，有該函文附於偵查
        卷內可查（臺灣臺南地方法院檢察署96年度營偵字第16
        24卷第14頁、第15頁）。依前揭函釋，被害人李政翰於
        95年5月4日接受被告辛○○有關肛門部位切開引流，核
        係手術之一種，應可認定。而被害人李政翰既因罹患急
        性骨髓性白血病，於其接受肛門手術後引發肛門周圍急
        性化膿性感染，終致全身散在性血管內凝集而死亡無訛
        之事實，有如前述。可見被告辛○○醫師係在被害人李
        政翰罹患急性骨髓性白血病之情形下，仍執行肛門手術
        ，終致引發被害人李政翰肛門周圍急性化膿性感染，已
        無疑義。而被害人李政翰既有急性骨髓白血病，其抵抗
        力很差 1個小感染，都可能導致嚴重的後遺症，對這類
        病人做處理前一定要有良好的溝通與解釋等情，此參之
        前揭函釋自明。被告辛○○既執行既對被害人李政翰執
        行肛門部位切開引流手術，是其情形，應核與肛門週圍
        膿瘍已經自行破裂，膿疽可以流出之情形相當，換言之
        ，於此情形之下，被害人李政翰感染之機率大增。是依
        上開函釋，被告辛○○於處置前，自應對被害人李政翰
        血液功能要先予以評估，否則一旦發生福耳尼埃壞疽，
        死亡率極高。本件被告辛○○於95年5月4日對被害人李
        政翰實施肛門部位切開引流手術，術前未就被害人李政
        翰血液功能先予以評估，術後當日亦未對被害人李政翰
        執行抽血檢驗予以分析。可見被告辛○○對於被害人李
        政翰上開手術之執行前評估或執行後之追縱分析，有應
        注意而未注意之過失已明。況被告辛○○雖有預約被害
        人李政翰隔日即94年5月5日應行回診，然當日被告辛○○竟未親自診治或於病歷上詳為記載應查看傷口情形注
        意有無誘發福耳尼埃壞疽之情形，此觀被害人李政翰病
        歷資料自明。由此益足佐認，被告辛○○於94年5月4日
        診治被害人李政翰過程，確有上開過失無訛。
      3.本件另經臺灣臺南地方法院檢察署榮譽法醫師鑑定結果
        ，則認被害人李政翰死亡原因福耳尼埃壞疽及敗血症；
        肛門膿瘍，手術後；急性前骨髓細胞白血病。並認被害
        人李政翰罹患之「急性前骨髓細胞白血病」，病因尚不
        明。症狀為多樣性：嚴重感染、貧血、出血、代謝率升
        高等等，其中最棘手的是嚴重感染。全身所有部位器官
        均可能發炎感染，未及時控制者將發展為局部膿瘍。被
        害人李政翰罹患之肛門膿瘍應認為是急性前骨髓細胞白
        血病之嚴重症狀，換言之，其於94年 4月26日前往許世
        興泌尿科求診時，為感染症之初期，94年5月2日至營新
        醫院外科門診顯示病情加重，94年5月4日至奇美醫院柳
        營分院門診時，應該已是重症階段。被告辛○○醫師在
        門診診間的問診及檢視之後，即施予切開引流術，術後
        讓病人返家，顯然，蔡醫師當時的診斷是「單純肛門膿
        瘍」，而非「急性前骨髓細胞白血病合併肛門膿瘍」，
        明顯的診斷不足。次日94年5月5日換藥時，傷口情況應
        當與單純肛門膿瘍迥異，可惜蔡醫師未親自診視，應診
        醫師亦未能警覺，再讓病人返家，顯然，當時的診斷還
        是單純肛門膿瘍，除了再次診斷不足，也錯失醫療的黃
        金機會。當94年5月7日零時18分病人到急診室時，已經
        是極端重症期，其後的醫療處置雖然堪稱敏捷，但是一
        切都已經太遲了。而根據醫療文獻記載：福耳尼埃壞疽
        的死亡率在8%至67%之間。 其死亡率高的原因在於感染
        之進程非常迅速且病患往往合併其他問題。病患之存活
        與否，與積極之擴創有絕對的相關。糖尿病患、年齡過
        大或治療的時機延遲，其死亡率往往較高。 Dr.Kaiser
        及 Cerra曾報導，如果只作多處之切開引流及使用抗生
        素，其死亡率高達100%；若祇是有限度的切除壞死組織
        ，則其死亡率亦高達 75%；若作積極之擴創，其死亡率
        則在 10%左右。這也就是說，唯有積極之治療，方能將
        可能產生的高死亡率降至最低等語，此有鑑定意見書附
        在臺灣臺南地方法院檢察署95年度他字第4404號卷內可
        稽（該偵查卷第27頁）。則依上所言，本件所應審究者
        ，乃94年5月4日被告辛○○對於被害人李政翰之診治及
        94年5月5日被告壬○○對於被害人李政翰診治究有無涉
        及過失為斷。至於被告辛○○於94年5月7日零時18分被
        害人李政翰至急診室後所為之診治，已非本件所應審核
        被告辛○○是否有醫療過失之行為至明。原告就被告辛○○追究94年5月7日以後之過失責任，已核非有據灼然
        。而依上鑑定人石台平法醫師鑑定結果，被告辛○○於
        94年5月4日對被害人李政翰病情之診斷既有所不足，由
        此益足可證，被告辛○○就被害人李政翰病情之診治有
        所過失已明。換言之，被告辛○○於94年5月4日術前或
        術後若有對被害人李政翰血液功能先予以評估或執行抽
        血檢驗予以分析，應不可能錯失醫療的黃金機會甚明。
        雖鑑定人石台平法醫師於96年 4月19日曾陳述同意被告
        辛○○所辯，認初診時無法判斷福耳尼埃壞疽（即會陰
        部壞死性筋膜炎），所以5月4日的門診被告辛○○不應
        該受苛責等語（臺灣臺南地方法院檢察署95年度他字第
        4404號卷第44頁）。惟被告辛○○於94年5月4日執行肛
        門部位切開引流手術時，若有對被害人李政翰血液功能
        先予以評估或執行抽血檢驗予以分析，自能有時機為適
        當之處置以防杜福耳尼埃壞疽之發生。而福耳尼埃壞疽
        是肛門膿瘍更嚴重、惡化的後續發展，故被告辛○○於
        94年5月4日初診之日，當然尚未能判斷被害人李政翰究
        竟有無福耳尼埃壞疽病症至明。被告辛○○以此作為辯
        解，尚屬無據甚明。
      4.至於肛門膿瘍變成福耳尼埃壞疽（Fourner’sgangrene
        ，以下簡稱FG）的機率並無法正確給予。通常在肛門手
        術、肛門感染或是免疫力不好的病人較易發生，而且在
        以前死亡率很高。正因為如此，大家都會注意其變化，
        是否有(1)高燒(2)紅腫範圍擴散迅速(3)白血球及分化增加
        (4)血壓不穩定(5)電腦斷層可以提供很好的診斷。FG常有
        厭氧性的細菌，因此消除厭氧性細菌的抗生素是必要的
        等情，亦據國立成功大學醫學院附設醫院97年3月4日成
        附醫外字第0970003538號函釋附於臺灣臺南地方法院檢
        察署96年度營偵字第1624號卷內可稽（該偵查卷第17頁
        至第18頁）。則依成功大學上開函釋，被告辛○○既對
        被害人李政翰施於肛門手術即肛門部位切開引流術，自
        較易發生福耳尼埃壞疽即「FG」，故被告辛○○既為執
        行上開手術之醫師，竟未對術後之被害人李政翰施實血
        液檢驗，藉以判斷被害人李政翰是否有白血球及分化增
        加之情形，以防止致死率極高之福耳尼埃壞疽病症發生
        。此外，依94年5月4日被害人李政翰門診病歷所示，被
        告辛○○所開具之抗生素為「KEFLEX」、「FLAGYL」，
        此觀該病歷資料甚明。顯然被告辛○○對於可能發生福
        耳尼埃壞疽之被害人李政翰亦未依行政院國軍退除役官
        兵輔導委員會高雄榮民總醫院97年 2月12日高總管字第
        0970001377號函示，積極「同時」投予抗嗜氧菌與厭氧
        菌的抗生素給被害人李政翰無訛。則被告辛○○術前、
        術後未為被害人李政翰為血液檢驗，以資發現被害人李
        政翰是否可能致生福耳尼埃壞疽，亦未積極性同時投以
        抗嗜氧菌與厭氧性細菌之抗生素，以資防杜福耳尼埃壞
        疽之發生，是被告辛○○於94年5月4日就被害人李政翰
        之醫療過程，顯有過失已明。
      5.本件雖經行政院衛生署醫事審議委員會鑑定結果認，被
        害人李政翰係一位急性骨髓性白血病的罹患者，此種病
        人免疫機能低下，在文獻上亦偶有合併肛門膿瘍的報告
        ，其發生敗血症而致死的比例相當高。當病人門診時呈
        現肛門紅腫熱痛，醫師以肛門指診即可確定為肛門膿瘍
        ，則給予切開引流以免病情惡化，此為一般門診常見的
        手術。一般而言，若病人在門診時若無皮下瘀青、牙齦
        出血等異常現象，不需像常規住院手術一般給予術前評
        估血液及肝腎功能。故不論病人有無合併白血病即時切
        開引流是適當處置，符合目前醫療常規等語，此有該鑑
        定書附於上開他字偵查卷內可稽（該偵查卷第11頁以下
        ）。惟該鑑定書既認被害人李政翰罹有急性骨髓性白血
        病，依前開國立成功大學醫學院附設醫院97年3月4日成
        附醫外字第0970003538號函釋說明，顯然施予肛門部位
        切開引流手術，即較易發生福耳尼埃壞疽，且在以往死
        亡率很高，是檢驗被害人李政翰血液以明被害人李政翰
        是否確已罹有急性骨髓性白血，即屬重要事項，並可作
        為施予肛門部位切開引流手術後，被害人李政翰罹患福
        耳尼埃壞疽機率高低之判斷，並依病程採取後續手術處
        置與積極性同時投以抗嗜氧菌與厭氧性細菌之抗生素無
        訛。前揭鑑定意見認被告辛○○於94年5月4日所為肛門
        部位切開引流手術固符合醫療常規，固可資採信。惟該
        鑑定意見，略過上開所述被告辛○○應為而不為之過失
        ，即嫌速斷至明。被告辛○○以該鑑定報告，為有利於
        已之抗辯，尚嫌無據。
      6.合上所述，被告辛○○身為醫師對於被害人李政翰施予
        肛門手術較易發生福耳尼埃壞疽，且死亡率很高，而福
        耳尼埃壞疽經由白血球及分化增加即可知悉。乃被告辛○○於術前未對被害人李政翰為血液評估，以確認是否
        被害人李政翰已罹急性骨髓性白血病或急性前骨髓性白
        血病，於術後復未為被害人李政翰為血液檢驗，以資發
        現被害人李政翰是否可能致生福耳尼埃壞疽，或積極性
        同時投以抗嗜氧菌與厭氧性細菌之抗生素，以資防杜福
        耳尼埃壞疽之發生，因而致被害人李政翰因急性骨髓性
        白血病、福耳尼埃壞疽而死亡，是被告辛○○自應負過
        失責任甚明。而就被害人李政翰94年5月4日第一次由被
        告辛○○初診迄至同年月 9日死亡，時間短促，顯然渠
        等間有其因果關係存在，是被告辛○○就被害人李政翰
        死亡，自應負侵權行為責任，已無疑義。原告部分主張
        ，洵屬可採，被告就此所為辯解，應不足採信。
    (二)被害人李政翰於94年5月5日前往奇美醫院柳營分院門診換
      藥，當日門診醫師為被告壬○○，李政翰亦未住院繼續治
      療等情，有如兩造前揭不爭執事項所示。而原告庚○○即
      被害人李政翰之妻，於被害人李政翰死亡翌日即94年 5月
      10日由臺灣臺南地方法院檢察署檢察官在臺南縣新營市○○路108號召開臨時偵查庭時，即已指訴：「約5日複診換
      藥，途中不斷出血，換藥時就有流血，換藥回來的路上，
      整個屁股臀部椅套都是血，但醫生只換藥就回來了。」等
      語（相驗卷第13頁），揆之原告庚○○之配偶即被害人李
      政翰係於94年5月9日死亡，則其遽逢夫喪悲痛之際，設無
      其事，豈容有設詞攀誣之理，況被害人李政翰確於同年月
      4 日施實肛門部位切開引流手術，是其所指，亦不違常情
      ，堪認原告庚○○上開主張，符合常情，應可採信。則被
      害人李政翰於94年5月4日始由被告辛○○施予肛門部位切
      開引流手術，而該手術較易發生福耳尼埃壞疽，且死亡率
      很高，而福耳尼埃壞疽除經由白血球及分化增加即可知悉
      外，尚可經由(1)高燒(2)紅腫範圍擴散迅速(3)血壓不穩定可
      資判斷。乃被告壬○○於94年5月5日為被害人李政翰換藥
      時，竟無視被告辛○○於94年5月4日之肛門部位切開引流
      已有術前未對被害人李政翰為血液評估，以確認是否被害
      人李政翰已罹急性骨髓性白血病或急性前骨髓性白血病，
      於術後復未為被害人李政翰為血液檢驗，以資發現被害人
      李政翰是否可能致生福耳尼埃壞疽，或積極性同時投以抗
      嗜氧菌與厭氧性細菌之抗生素，以資防杜福耳尼埃壞疽之
      發生等缺漏存在。而被害人李政翰於 5日複診換藥時，途
      中既已不斷出血，換藥時有流血，換藥回來的路上，整個
      屁股臀部椅套都是血之情形存在，顯見被害人李政翰紅腫
      範圍應已擴散迅速無訛。乃被告壬○○竟未為被害人李政
      翰為血液檢驗，復未就已有紅腫範圍擴散迅速之被害人李
      政翰，已可能惡化為福耳尼埃壞疽，為積極處置諸如通知
      主治醫師被告辛○○前來應診，或為會診手術或同時投以
      抗嗜氧菌與厭氧性細菌之抗生素，而仍僅以換藥處置即由
      被害人李政翰返家，是被告壬○○顯有應注意，能注意而
      疏未注意之過失無訛。鑑定人石志平法醫師鑑定結果，亦
      認被告壬○○有診斷不足情形，此有其所具前揭鑑定意見
      書附於偵查卷可稽（上開他字卷第30頁）。由此益足佐認
      ，被告壬○○確有醫療過失，己無疑義。再者，鑑定人石
      台平復陳述：「第二點是換藥時，如果是一般肛門膿瘍病
      患，做了切開引流，第二天回診應該是會感謝醫生，因為
      病情已經好了一半，但根據歷死者第二天回診時，是比第
      一天來還要痛苦，第二天醫師看到該病人時，他一定會發
      現該病人不對勁，發現不是一般的肛門膿瘍病患，…而當
      時的醫生也只注意換藥，而忽略了病人整體病情，換藥後
      也只讓病人回去，可見第二天換藥後，…並沒有注意到該
      病人是白血病合併肛門膿瘍患者，病情已經是到了臨界點
      。」等語（上開他字卷第42頁），由此可見，被告壬○○
      若於94年5月5日被害人李政翰病情處於臨界點之際及時處
      置，應可相當防止病情惡化灼然。乃被告壬○○竟過失而
      不為，旋被害人李政翰即於同年月 9日死亡，是被告壬○○之前揭過失亦與被害人李政翰之死亡間，亦有相當因果
      關係甚明。故被告壬○○自應就被害人李政翰死亡，負侵
      權行為責任。本件雖經行政院衛生署醫事審議委員會鑑定
      結果認，由於醫師在5月4日門診時已經給予正確處置和引
      流肛門膿瘍。且5月5日依病歷記載被告壬○○醫師有處置
      傷口和出血，而下午病人有發燒、畏寒及肛門劇痛現象，
      當時已有敗血症，病人本身免疫力降低，種種因素病人術
      後肛門感染難以獲得妥善控制，疾病進展十分快速所致，
      但病人延至5月6日深夜才去急診就醫，並非醫師未及時清
      瘡等語，此固有前揭鑑定書附於上開偵查卷可稽，惟上開
      鑑定漏未論及被告壬○○前揭過失部分，是被告壬○○援
      此作為其有利之辯解，亦難以足採。依上所述，被告壬○○辯稱其無過失，亦就被害人李政翰之死亡無相當因果關
      係存在，均屬無據，原告此部分主張，應屬可採。
    (三)按「不法侵害他人致死者，對於支出醫療及增加生活上需
      要之費用或殯葬費之人，亦應負損害賠償責任」，「被害
      人對於第三人有法定扶養義務者，加害人對於該第三人亦
      應負損害賠償責任。」又「不法侵害他人致死者，被害人
      之父母子女及配偶，雖非財產上之損害，亦得請求賠償相
      當之金額。」，民法第192條第1項、第2項、第194條分別
      定有明文。本件被告辛○○、壬○○對於被害人李政翰之
      死亡應負過失侵權行為之責，有如前述。而原告丁○○為
      支付殯葬費之人，原告甲○○、丙○○○為被害人李政翰
      之父母；原告庚○○為被害人李政翰之配偶，原告戊○○
      、乙○○則為被害人李政翰之子女，此為被告所不爭執，
      復有戶籍謄本附卷可參（本審卷第165至167頁），自堪信
      為真實。是原告依前揭法文請求被告辛○○、壬○○賠償
      損害，核屬有據，復按受僱人因執行職務，不法侵害他人
      之權利者，由僱用人與行為人連帶負損害賠償責任。；數
      人共同不法侵他人之權利者，連帶負損害賠償之責，同法
      第民法第188條第1項前段、第185條第1項前段亦定有明文
      。而民事上之共同侵權行為（狹義的共同侵權行為，即加
      害行為）與刑事上之共同正犯，其構成要件並不完全相同
      ，共同侵權行為人間不以有意思聯絡為必要，數人因過失
      不法侵害他人之權利，苟各行為人之過失行為，均為其所
      生損害共同原因，即所謂行為關連共同，亦足成立共同侵
      權行為，依民法第185條第1項前段之規定，各過失行為人
      對於被害人應負全部損害之連帶賠償責任，最高法院著有
      67年台上字第1737號判例可資參照。本件被告辛○○、壬○○係受僱被告奇美醫院，並執行醫師診療職務而不法侵
      害被害人李政翰，均有如前述，是被告奇美醫院依前揭法
      文規定自應與被告辛○○、壬○○負連帶損害賠償之責。
      而被告辛○○、壬○○既對於被害人李政翰均負過失侵權
      行為之責，是依同法第185條第1項前段說明，渠等亦應連
      帶負損害賠償之責灼然。本件原告請求之各項損害，玆分
      別論述，並就上開兩造爭執事項第3、4點分述本院得心證
      理由如下：
      1.殯葬費部分：原告丁○○為支出被害人李政翰殯葬費之
        人，為被告所不爭執，而該等殯葬費用，業經兩造協議
        以48萬元為必要費用，是原告丁○○此部分請求，核屬
        有據至明。
      2.精神慰撫金部分：被告奇美醫院則為國內大型醫學中心
        ，此為公眾所週知之事實。而被告辛○○、壬○○二人
        均為醫師，原告甲○○為高中畢業，係晉豐社印刷廠有
        限公司負責人；原告丙○○○為高中畢業，係琇敏電腦
        打字的負責人；原告庚○○為術學院畢業，係德美廣告
        設計文化實業獨自商號負責人；原告戊○○為國小學童
        ；原告李庚華為幼稚園學童等情，業據兩造陳明在卷，
        且均陳明互不爭執真正（本審卷第 210頁），均堪信為
        真實。而原告甲○○、丙○○○為被害人李政翰之父母
        ；原告庚○○為被害人李政翰之配偶，原告戊○○、乙○○則為被害人李政翰之子女，亦有如前述。本院審酌
        前揭原告與被害人李政翰之關係，渠等喪失至親之痛楚
        ，並斟酌原告甲○○有資產總額共14,703,110元、丙○○○有資產總額共21,217,653元、原告庚○○有資產總
        額共為1,278,278元、原告戊○○有資產總額為2,072,9
        49元、原告乙○○有資產總額2,072,949 元；被告辛○○有資產總額4,091,393 元、被告壬○○則無不動產及
        投資項目，惟其97年度收入總額仍有3,154,868 元等情
        ，有渠等稅務電子閘門財產所得調件明細表附卷可稽（
        本審卷第178至206頁），暨渠等身份、經濟、地位、能
        力等一切情況，並斟酌實際情形，認原告甲○○、丙○○○、庚○○、戊○○、乙○○各請求50萬元，核屬適
        當，應屬公允。
      3.扶養費之損害賠償部分：
        (1)本件被害人李政翰罹有「急性骨髓性白血病」之病情
          ，已有如前述。而被告辯稱罹有「急性骨髓性白血病
          」之存活期約12至18個月等情，亦有相關文獻附卷可
          稽（本審卷第151頁）， 堪信為真實。是被告抗辯被
          害人李政翰僅有18個月存活期間，核非無據，堪可採
          信。原告以平均餘命採計主張渠等得請求扶養費之年
          限，自無可採。依此爰計算原告請求扶養費如下。
        (2)原告甲○○，係27年10月23日生，有戶籍謄本附卷可
          稽（本審卷第207頁）， 兩造並已合意以95年財政部
          所頒綜合所得稅扶養70歲以上直系親屬之免稅額115,
          500元為扶養費標準計算（本審卷第103頁背面），故
          原告甲○○可請求賠償之扶養費為173,250 元（計算
          式：115,500元×1.5年即18個月＝173,250 元），惟
          因原告甲○○有 3名子女共同撫養，此據其陳明在卷
          ，復為被告所不爭，故原告甲○○可得實際請求之扶
          養費為57,750元（173,250元3），是其此部分請求
          ，核屬有據，逾此請求，依上開說明，則屬無據。
        (2)原告丙○○○，40年12月17日生，亦有其戶籍謄本附
          卷可參（本審卷第208頁）， 是其主張以95年財政部
          所頒綜合所得稅扶養直系親屬之免稅額77,000元為標
          準計算，依其前揭被害人李政翰存活期間18個月即1.
          5年計算其扶養費，合計為115,500元（計算式：77,0
          00元×1.5年即18個月＝115,500元），惟因原告丙○○○有 3名子女共同撫養，此據其陳明在卷，復為被
          告所不爭，故原告丙○○○可得實際請求之扶養費為
          38,500元（115,500元3），是其此部分請求，核屬
          有據，逾此請求，依上開說明，則屬無據。
        (3)原告戊○○，90年 7月19日生，亦有其戶籍謄本附卷
          可參（本審卷第165頁）， 是其主張以95年財政部所
          頒綜合所得稅扶養直系親屬之免稅額77,000元為標準
          計算，依其前揭被害人李政翰存活期間18個月即 1.5
          年計算其扶養費，合計為115,500元（計算式：77,00
          0元×1.5年即18個月＝115,500 元），惟因原告戊○○尚有母親共同撫養，故其可得實際請求之扶養費之
          損害賠償金額為57,750元（115,500元2），是其此
          部分請求核屬有據，應予准許，逾此請求，依上開說
          明，則屬無據。
        (4)原告乙○○，93年12月24日生，亦有其戶籍謄本附卷
          可參（本審卷第166頁）， 是其主張以95年財政部所
          頒綜合所得稅扶養直系親屬之免稅額77,000元為標準
          計算，依其前揭被害人李政翰存活期間18個月即 1.5
          年計算其扶養費，合計亦為115,500元（計算式：77,
          000元×1.5年即18個月＝115,500 元），惟因原告乙○○尚有母親共同撫養，故其可得實際請求之扶養費
          之損害賠償金額為57,750元（115,500元2），是其
          此部分請求核屬有據，應予准許，逾此請求，依上開
          說明，則屬無據。
        (5)合上所述，原告丁○○可請求賠償者為48萬元；原告
          甲○○得請求賠償557,750元、丙○○○得請求賠償5
          38,500元；原告庚○○得請求賠償50萬元；原告戊○○、乙○○各得請求賠償557,750元
六、從而，原告以前揭事實，依民法第185條第1項、第188條第1
    項、第192條第1、2項、第194條規定，於原告丁○○請求被
    告連帶賠償48萬元；原告甲○○請求被告連帶賠償 557,750
    元；原告丙○○○請求被告連帶賠償538,500 元；原告庚○○請求被告連帶賠償50萬元；原告戊○○、乙○○各請求被
    告連帶賠償557,750 元，及均自起訴狀繕本送達被告之翌日
    （即96年 5月18日）起至清償日止，按年息5%計算之法定遲
    延利息之範圍內，核屬有據，為有理由，應予准許，逾此範
    圍所為之請求，則屬無據，為無理由，應予駁回。
七、兩造陳明願供擔保，聲請宣告假執行或免為假執行，經核原
    告勝訴部分，合於法律規定，爰分別酌定相當之擔保金額宣
    告之；原告其餘假執行之聲請，因訴之駁回而失所依據，不
    予准許。
八、因本案事證已臻明確，兩造其餘主張陳述及所提之證據，均
    毋庸再予審酌，附此敘明。
九、據上論結：原告之訴為一部有理由、一部無理由，依民事訴
    訟法第79條、第85條第1項前段、第2項、第390條第2項、第
    392 條第2項，判決如主文。
中    華    民    國    98    年    8     月    21    日
                  民事第三庭    法  官  王漢章
以上正本係照原本作成
如對本判決上訴，須於判決送達後20日內向本院提出上訴狀
中    華    民    國    98    年    8     月    21    日
                                書記官  林木村


司法院資訊處製作；財團法人民間司法改革基金會備份。
